臺灣高等法院臺中分院民事判決　　　　 100年度家上字第94號
上　訴　人　陳永泊
被上訴人　　楊子霈
訴訟代理人　石娟娟律師
上列當事人間請求離婚等事件，上訴人對於民國100年6月30日臺
灣臺中地方法院100年度婚字第252號第一審判決提起上訴，經本
院於100年11月30日言詞辯論終結，判決如下：
    主  文
上訴駁回。
第二審訴訟費用由上訴人負擔。
    事實及理由
一、本件被上訴人起訴主張：兩造於民國（下同）80年6月16日
    結婚，並育有未成年子女陳羽培（女、82年5月4日生）、陳
    源禾（男、84年4月10日生）二人。上訴人於婚後禁止被上
    訴人外出工作，然卻未按時給付家庭生活費用，並染上酗酒
    之惡習，經常於酒後對被上訴人及子女施暴，且有如下之家
    暴事實：（1）於81年底，上訴人參加被上訴人胞妹之訂婚
    喜宴時，因嫉妒當年迎娶被上訴人之聘禮與小姨子不同，與
    被上訴人娘家人發生衝突，遽出手毆打被上訴人之父，被上
    訴人上前阻止，上訴人竟不顧被上訴人當時懷有八月之身孕
    ，仍以腳猛踹被上訴人。（2）於88年間，僅因被上訴人欲
    將舊衣物贈與被上訴人胞妹之子女，即與被上訴人發生激烈
    爭吵，並與聞訊前來探望之被上訴人家人發生爭執，自此，
    即嚴禁被上訴人攜子女返回娘家，被上訴人之父親於91年間
    往生前之住院期間，上訴人亦未曾至醫院探視。（3）於89
    年間，因細故即重毆被上訴人之頭部，致伊受有腦震盪之傷
    害。（4）於95年間，因被上訴人勸誡其不要喝酒乙事，兩
    造發生爭執，上訴人怒斥在旁看書之陳羽培，並將陳羽培之
    課本撕毀。於96年間，上訴人欲阻止被上訴人騎車載陳羽培
    出門，竟開車衝撞被上訴人之機車，並當街毆打被上訴人及
    陳羽培。（5）於97年間，上訴人索錢飲酒未果，即以鞋子
    丟子女飼養之狗，甚至威脅要將狗從五樓丟下。（6）於97
    年4月5日1時許，因金錢、子女教育等問題，兩造發生口角
    ，上訴人欲將被上訴人逐出家門，且為阻止被上訴人攜同子
    女離開，竟徒手毆打被上訴人，並將被上訴人用力推出門外
    ，致伊受有上臂及頸部挫傷之傷害，此經台灣台中地方法院
    核發97年度家護字第520號通常保護令在案。然上訴人仍於
    97年4月30日毆打陳羽培致其受有頭部外傷併腦震盪、左小
    腿擦傷等傷害。（7）98年10月間，上訴人為阻止被上訴人
    上班，竟強奪伊之皮包，將皮包內之物品全部倒出踩碎。繼
    之當著被上訴人同事面前將伊拖拉下車，返家後除將伊之衣
    物全部剪碎，並以「討客兄」辱罵被上訴人。（8）於99年3
    月17日，上訴人酒後命被上訴人及子女聽其訓誡，因渠等不
    從，即突然推倒電視，令渠等驚嚇不已。（9）於99年9月3
    日，上訴人酒後再毆打被上訴人及陳羽培，分別致被上訴人
    受有左肩、左上臂及左大腿多處擦挫傷及陳舊性瘀傷、陳羽
    培受有雙大腿多處瘀傷等傷害，嗣竟持刀恫嚇被上訴人，將
    被上訴人及二名子女趕出家門，此亦經台灣台中地方法院核
    發99年度家護字第1382號通常保護令在案，並經該院刑事庭
    以100年度易字第1170號傷害案件判處上訴人拘役30日。（
    10）被上訴人與子女搬離住處後之99年10月22日，被上訴人
    欲接二名子女下課時，上訴人突然現身阻止並騷擾，經被上
    訴人報警處理方安全脫身，然上訴人不死心，又於同年11月
    24日跟蹤被上訴人，以不當言詞、肢體阻擾被上訴人行動，
    並強奪伊之皮包，當日，在警員排解下，上訴人已同意離婚
    ，雙方並簽立離婚協議書，孰料上訴人嗣後反悔，拒不協同
    辦理離婚登記。是上訴人前開可歸責之行為，造成被上訴人
    身心痛苦，已達不堪同居虐待之程度，且兩造婚姻亦因之顯
    生重大裂痕，難以繼續維持亦無回復婚姻之希望，為此爰併
    依民法第1052條第1項第3款、第2項之規定，訴請准予離婚
    。其次，被上訴人能勉力維持生計及照顧子女，對子女教育
    用心至極；而上訴人經常對被上訴人母子施暴，對子女人格
    教育已為最不良之示範，前述行徑已使其與子女之親子關係
    降至冰點，實不適任子女之親權人。為未成年子女之最佳利
    益，附帶請求對於兩造所生未成年子女陳羽培、陳源禾權利
    義務之行使或負擔，酌定由被上訴人任之。另參考行政院主
    計處所公布之臺灣地區臺中市平均每人每月消費支出為新台
    幣（下同）18,527元，並參酌上訴人擁有較優之經濟實力及
    被上訴人對子女之照顧亦可評價為扶養費之一部，故請求就
    被上訴人與上訴人依二比三之比例分擔子女之扶養費用，故
    聲明求為判決：（一）准兩造離婚。（二）對於兩造所生未
    成年子女陳羽培、陳源禾權利義務之行使或負擔，由被上訢
    人任之。（三）上訴人應自本判決確定之日起分別至未成年
    子女陳羽培、陳源禾成年之日止，按月給付被上訴人關於陳
    羽培、陳源禾之扶養費每人每月各11,000元，如遲誤一期未
    履行，其後之給付視為全部到期。
二、經原審判決除上訴人應按月給付被上訴人未成年子女每人每
    月扶養費9,264元外，如前揭聲明（一）、（二）所示，上
    訴人不服，提起上訴。被上訴人則聲明：駁回上訴。其餘陳
    述除引用原審判決記載外，併略稱：
    （一）依原審法院97年度家護字第520號通常保護令、99年
          度家護字第1382號通常保護令及100年度易字第1170
          號刑事案件之卷證資料及證人陳羽培、陳源禾之證述
          內容，足見上訴人確有被上訴人所主張之起訴原因事
          實。足見上訴人多年來對於被上訴人及子女施以不法
          侵害行為，酒後對被上訴人頤指氣使、或毆打被上訴
          人及子女、或以不堪言詞辱罵、甚至持刀恐嚇被上訴
          人，或以酒杯砸向被上訴人，致被上訴人與子女長期
          生活於暴力陰影下，情緒處於不安恐懼之中，長期以
          來已心力俱疲，不僅人身安全飽受傷害，人格尊嚴亦
          遭無情摧殘至極，顯已達民法第1052條第1項第3款之
          不堪同居之虐待程度。
    （二）兩造婚姻失和之起因乃在於上訴人酒後動輒對被上訴
          及子女施以精神及肢體暴力，甚至不顧被上訴人為人
          母之尊嚴，動輒辱罵被上訴人「討客兄」、詛咒被上
          訴人，限制被上訴人工作自由，斷絕被上訴人與娘家
          互動、或剪碎被上訴人之衣物，以酒潑被上訴人等，
          凡此均使兩造早已形同陌路，婚姻關係應存之互信、
          互諒、互愛蕩然無存。被上訴人所受之身體與精神上
          之傷痛，已難平復，兩造婚姻所生之破綻顯無回復之
          希望。
    （三）上訴人經常對被上訴人施以如前述之肢體、精神之種
          種暴行，對兩造子女之人格教育已立下不良示範，上
          訴人暴力行為甚而波及子女，使上訴人與子女之親子
          關係降至冰點，實不適任子女之監護人。
三、上訴人則聲明：（一）原判決不利於上訴人部分廢棄。（一
    ）被上訴人在第一審之訴駁回。（三）對於兩造所生未成年
    子女陳羽培、陳源禾權利義務之行使或負擔，均酌定由上訴
    人任之。（四）第一、二審訴訟費用由被上訴人負擔。其陳
    述除引用原審判決之記載外，另略稱：
    （一）伊未於99年3月19日毆打被上訴人，且係陳羽培毆打
          伊。兩造之爭執全導因於伊對陳羽培之管教約束行為
          ，被上訴人則過於縱容；至於以前之離婚協議書係被
          上訴人以恐嚇手段逼迫伊所簽。兩造僅因為細故爭吵
          ，並非達到破碎無可挽回之地步，倘貿然分離，單親
          對子女教養將更為艱鉅，為考量子女最佳利益，且為
          免剝奪被上訴人之母愛、上訴人之父愛及兼顧子女人
          格之正常發展，希望能祈求被上訴人之諒解，上訴人
          並不願意離婚。
    （二）否認有原審法院97年家護字第520號、99年家護字第
          1382號保護令所載之家暴行為，而是被上訴人另交男
          友，所以一直設計伊，以達訴請離婚之目的。
四、被上訴人主張兩造現婚姻關係存續中，並育有未成年子女陳
    羽培（女、82年5月4日生）、陳源禾（男、84年4月10日生
    ）二人，業據其提出戶籍謄本二份為證，亦為兩造所不爭執
    ，堪認被上訴人此部分之主張為真實。至被上訴人另主張上
    訴人於兩造婚姻存續期間經常對其暴力相向，其中97年4月5
    日1時許，在台中市○○街369巷4之4號住處，與被上訴人因
    生活支出之金錢問題發生爭執，上訴人欲將被上訴人逐出家
    門，拉扯中致被上訴人受有上臂及頸部挫傷等情，已經被上
    訴人提出上訴人所不爭執真正之錄音譯文為證，且經原審法
    院核發97年度家護字第520號保護令；另99年9月3日晚上7時
    許，於台中市○○○○街116巷1號7樓，上訴人酒後與被上
    訴人發生言語衝突，竟徒手毆打被上訴人、陳羽培，致渠等
    受有多處擦挫傷及瘀傷，嗣上訴人復持刀恫嚇被上訴人，將
    被上訴人及二名未成年子女陳羽培、陳源禾趕出家門等情，
    亦經原審法院核發99年家護字第1382號保護令，上訴人亦因
    傷害罪經原審法院刑事庭處拘役30日，有調閱之前揭通常保
    護令卷及台灣台中地方法院100年度易字第1170號判決附卷
    足稽（見原審卷第69至73頁）。又兩造之女陳羽培、陳源禾
    ，與兩造共同生活，關係至親，對兩造婚姻狀況及相處情形
    ，理當知之甚稔，殆無虛構事實攀誣上訴人之理。由證人陳
    源禾對上訴人質以被上訴人現在是否與男友同住一節，亦沉
    默以對觀之，足見證人等並無迴護被上訴人之情況。而證人
    即兩造之女陳羽培證稱：96年間被上訴人騎機車載伊出門找
    同學，上訴人不讓渠等出去，開車撞被上訴人之騎車；兩造
    感情不好，常常吵架，住在一起時，上訴人幾乎每天喝酒，
    97年間兩造吵架，伊幫被上訴人，上訴人威脅要把伊與弟弟
    所養之小狗從五樓丟下去，95年間因兩造吵架，上訴人就撕
    掉伊看的書本，並把被上訴人從床上拉到地板，99年間上訴
    人曾喝酒後找被上訴人吵架，並把整個電視摔到地上等語（
    見本院卷第78、79頁）。證人即兩造之子陳源禾則證稱：上
    訴人常常喝酒，喝完酒就會打被上訴人及伊姐陳羽培，也罵
    被上訴人「討客兄」、「婊子」之類的話，上訴人曾說要把
    伊養的小狗自5樓丟下去及因兩造爭吵後，即推倒電視之情
    況等語（見本院卷第79頁反面、第80頁）。再參以上訴人於
    前揭99年度家護字第1382號通常保護令審理中之99年12月3
    日接受鑑定內容，亦載上訴人有婚姻暴力、物質濫用成癮、
    對被上訴人暴力行為係打罵皆有，造成被上訴人身體明顯傷
    害，而認係高度家庭暴力再犯危險群。有鑑定報告書附前揭
    保護令卷足稽。足見被上訴人主張：多年來上訴人多次酒後
    即因細故對被上訴人及兩造之子女毆打、辱罵等情，堪認為
    真實。
五、按民法第1052條第1項第3款所謂不堪同居之虐待，係指與以
    身體上或精神上不可忍受之痛苦，致不堪繼續同居者而言，
    故夫妻之一方受他方之重大侮辱，亦屬之。最高法院23年上
    字第678號判例足參。如前述認定，本件上訴人於兩造婚姻
    生活中，對兩造經濟困境既無力處理，復經常於酗酒後毆打
    被上訴人及兩造之女陳羽培，甚而不顧被上訴人之人格尊嚴
    ，於子女面前以「婊子」、「討客兄」等不堪入耳之言詞辱
    罵被上訴人，亦未能證其係因被上訴人行為不檢，而出於一
    時衝動而已，其侵害他方人格尊嚴與人身安全之行為，客觀
    上已逾越夫妻通常可忍受程度，危及婚姻關係之維繫，即屬
    不堪同居之虐待。從而，被上訴人依民法第1052條第1項第3
    款訴請准予兩造離婚，自屬有據，應予准許。
六、又離婚之訴為形成之訴，訴訟標的依通說為形成權即離婚事
    由之存否，於同一當事人主張多項離婚原因時，如法院認其
    中一項為有理由，對於當事人之其他主張即無須審酌。本件
    被上訴人主張離婚之原因，雖有民法第1052條第1項第3款及
    同條第2項其他重大事由，惟其請求本院擇一為勝訴判決，
    則本院既已依民法第1052條第1項第3款規定准予兩造離婚，
    則對於被上訴人其他主張及本件兩造婚姻破裂之可歸責比例
    ，自無審究之必要，附此敘明。
七、關於未成年子女權利義務行使或負擔（即親權）及會面交往
    部分：按夫妻離婚者，對於未成年子女權利義務之行使或負
    擔，依協議由一方或雙方共同任之；未為協議或協議不成者
    ，法院得依夫妻之一方、主管機關、社會福利機構或其他利
    害關係人之請求或依職權酌定之，民法第1055條第1項定有
    明文。又民法第1055條之1規定：法院依前揭規定定子女監
    護權時，應依子女最佳利益，審酌一切情狀，參考社工人員
    之訪視報告，尤應注意左列事項：(1)子女之年齡、性別、
    人數及健康情形。(2)子女之意願及人格發展之需要。(3)父
    母之年齡、職業、品行、健康情形、經濟能力及生活狀況。
    (4)父母保護、教養子女之意願及態度。(5)父母子女間或未
    成年子女與其他共同生活之人間之感情狀況。而所謂「子女
    利益」之原則，究屬抽象概念，必須藉由某些具體事項或個
    案具體事實，以供作決定子女利益採擇基準。本件被上訴人
    請求就兩造婚後育有未成年子女陳羽培、陳源禾二人酌定子
    女監護權，經原審法院函請臺中市政府委託之財團法人臺中
    市私立龍眼林社會福利慈善事業基金會（下稱龍眼林基金會
    ）對兩造及未成年子女進行訪視調查，訪視報告略以：被上
    訴人表示其健康況良好，目前從事融資電訪工作，此收入較
    不穩定，經濟負擔較大，然不足的部分可由家人協助，對扶
    養未成年子女尚無太大問題，且與未成年子女互動佳、相處
    融洽。未成年子女皆表示同由被上訴人監護，經合評估認被
    上訴人能提供未成年子女教養所需；目前在照顧上較無太大
    問題；親友資源尚充足；未成年子女長期由被上訴人照顧，
    互動佳，感情親密，被上訴人對未成年子女的各項發展及狀
    況皆能有所了解，亦能適時地給予支持及鼓勵；以最小變動
    及尊重未成年子女意願，認應由被上訴人監護較為適宜等語
    。上訴人部分，因上訴人未能確定受訪行程、態度不佳或未
    接聽電話等，顯見對爭取監護權一事亦較不積極等語。此有
    龍眼林基金會99年10月11日財龍監字第1000592號函暨所附
    之訪視報告暨調查案件回覆單附卷可按（見原審卷第61至64
    頁）。另兩造之二名未成年子女於審理中亦表明願與被上訴
    人同住，證人陳源禾甚且表示害怕與上訴人同住（見本院卷
    第80頁）。且如前所述，上訴人復經鑑定有使用酒類成癮及
    高度家庭暴力危險，而未成年人陳羽培、陳源禾正值成長及
    習性養成之重要階段，在在須要親人付出關心與照顧，依上
    開訪視調查報告，被上訴人在子女之情感依附需求、管教方
    式、教育提供等方面均足以提供子女成長所需，且未成年子
    女陳羽培、陳源禾均表示希望由被上訴人擔任親權人，上訴
    人則與子女關係不佳，衡諸陳羽培、陳源禾分別已滿十八歲
    、十六歲，智識已有相當之成熟度，渠等意願與性向自應受
    尊重。從而，本院認為對於兩造所生未成年子女陳羽培、陳
    源禾權利義務之行使或負擔，均酌定由被上訴人任之。關於
    上訴人與未成年子女陳羽培、陳源禾會面交往之方式及時間
    ，因渠等均已年滿十六歲，應尊重渠等之意願，爰不予以酌
    定，附此敘明。
八、關於子女扶養費部分：
（一）按父母對於未成年子女之扶養義務，不因結婚經撤銷或離
      婚而受影響，民法第1116條定有明文。非訟事件法第127
      條第1、2項復規定：法院依民法第1055條之規定，為酌定
      、改定或變更時，得命交付子女、未行使或負擔權利義務
      之一方給付扶養費、交付身分證明文件或其他財物，或命
      為相當之處分，並得訂定必要事項。前項扶養費之給付，
      法院得依聲請或依職權，命為一次給付或分期給付。分期
      給付遲誤一期履行者，其後之期間視為亦已到期。本件被
      上訴人請求未行使或負擔對於兩造所生未成年子女權利義
      務之上訴人給付其應負擔之扶養費，雖非以兩造之未成年
      子女為請求權人，亦屬有據。
（二）次按扶養之程度，應按受扶養權利者之需要，與負扶養義
      務者之經濟能力及身分定之；負扶養義務人有數人，而其
      親等同一時，應各依其經濟能力分擔義務，民法第1119條
      、第1115條第1項分別定有明文。茲審酌本件被上訴人係
      53年7月28日生，目前擔任金融業務公司擔任電訪客服人
      員、每月收入15,000元、名下汽車一輛，99年度無所得資
      料、98年度給付總額21,883元；上訴人係51年11月17日生
      ，目前從事大貨車司機，每月收入約50,000元，名下有房
      屋一筆、土地二筆、田賦三筆、汽車二輛、投資二筆，財
      產總額為1,440,227元，99年度無所得資料、98年度給付
      總額為11元，有戶籍謄本、在職證明、前開訪視報告及稅
      務電子閘門財產所得調件明細表附卷足憑（見原審卷第18
      至20頁、75至83頁）。是兩造均有一定之扶養能力，再衡
      之兩造之年齡、身體狀況、職業、工作收入及未成年子女
      均已近成年，本院認兩造各以一比一之比例分擔未成年子
      女之扶養費用為適當。復參酌行政院主計處編印之臺灣地
      區家庭收支調查報告，98年度臺中市市民家庭收支報告資
      料，臺中市市民該年度平均每人每月消費支出為18,527元
      ，兩造對原審以該費用核算子女扶養費亦未爭執，從而，
      上訴人應負擔未成年子女陳培羽、陳源禾之扶養費用為每
      人每月各9,264元（元以下四捨五入）。且因扶養費乃維
      持受扶養權利人生活所需之費用，其費用之需求係陸續發
      生，故應以分期給付為原則。再者，藉分次階段之給付有
      助於親情之連繫，本件復無其他特別情事足資證明有命扶
      養義務人一次給付之必要外，爰諭知被告分期給付扶養費
      。惟恐日後上訴人有拒絕或拖延之情，而不利子女之利益
      ，爰參酌非訟事件法第第127條第2項之規定，併諭知如上
      訴人遲誤一期履行，其後之給付視為亦已到期，以確保陳
      培羽、陳源禾受扶養之權利。
九、綜上所述，本件被上訴人主張多年來上訴人經常酒後即因細
    故對被上訴人及兩造之子女毆打、辱罵等情，即為可採，上
    訴人所辯均為無可取。從而，被上訴人本於民法第1052條第
    1項第3款訴請准予兩造離婚，對兩造未成年子女陳羽培、陳
    源禾權利義務之行或負擔由其任之，上訴人自判決確定之日
    起按月給付被上訴人關於未成年子女之扶養費9,264元，為
    有理由，應予准許。是則原審判決，其理由雖有不同，但結
    論並無相異。上訴意旨指摘原判決不當，求予廢棄改判，為
    無理由，應予駁回其上訴。又本件事證已臻明確，兩造其餘
    攻擊防禦方法與判決結果不生影響，本院自無庸一一論究，
    併此敘明。
十、據上論結，本件上訴為無理由，依民事訴訟法第449條第2項
    、第78條，判決如主文。
中    華    民    國   100    年    12    月    14    日
                民事第六庭    審判長法  官  袁再興
                                    法  官  陳賢慧
                                    法  官  吳惠郁
以上正本係照原本作成。
如對本判決上訴，須於收受判決送達後20日內向本院提出上訴書
狀，其未表明上訴理由者，應於提出上訴後20日內向本院提出上
訴理由書（須按他造人數附具繕本）。
上訴時應提出委任律師為訴訟代理人之委任狀。具有民事訴訟法
第466條之1第1項但書或第2項之情形為訴訟代理人者，另應附具
律師及格證書及釋明委任人與受任人有該條項所定關係之釋明文
書影本。如委任律師提起上訴者，應一併繳納上訴審裁判費。
                                    書記官  周巧屏
中    華    民    國   100    年    12    月    15    日
                                                      Ａ